---
title: "Информационно-аналитические технологии поиска угроз информационной безопасности"
author: "Zhidkov Georgy"
format: 
    md:
        output-file: README.md
---

Лабораторная работа №4

## Цель

1.  Зекрепить практические навыки использования языка программирования R для обработки данных
2.  Закрепить знания основных функций обработки данных экосистемы tidyverse языка R
3.  Закрепить навыки исследования метаданных DNS трафика

## Исходные данные

1.  ОС Windows 11
2.  RStudio Desktop
3.  Интерпретатор языка R 4.2.2
4.  dplyr

## План

1.  Установить пакет 'dplyr'
2.  Импорт и подготовка данных DNS
3.  Анализ данных
4.  Обогащение данных

## Шаги

### Установка dplyr

Пакет dplyr можно установить в RStudio Desktop с помощью команды install.packages("dplyr") Далее подключим пакет к текущему проекте с помощью library(dplyr)

```{r}
library(dplyr)
```

### Импорт и подготовка данных DNS

#### 1. Импортируйте данные DNS

```{r}
dns_data <- read.table("dns.log", header = FALSE, sep = "\t", quote = "", encoding="UTF-8")
```

#### 2. Добавьте пропущенные данные о структуре данных (назначении столбцов)

В файле header.csv хранится не вся нужная информация. Пользуясь открытыми источниками (в т.ч. документация zeek), исправим файл с заголовками. Итоговый вариант выглядит так:

    Field ,Type 
    ts,time,Timestamp of the DNS request
    uid,string,Unique id of the connection 
    id.orig_h,addr,The source IP address of the host that initiated the DNS query. 
    id.orig_p,port,The source port of the host that initiated the DNS query.
    id.resp_h,addr,The destination IP address, typically the DNS server, that received the DNS query.
    id_resp_p,port,The destination port number, usually port 53 for DNS, on the server that received the DNS query.
    proto,enum,Protocol of DNS transaction – TCP or UDP 
    trans_id,count,16 bit identifier assigned by DNS client; responses match 
    query,string,Domain name subject of the query 
    qclass,count,Value specifying the query class 
    qclass_name,string,Descriptive name of the query class (e.g. C_INTERNET) 
    qtype,count,Value specifying the query type 
    qtype_name,string,"Name of the query type (e.g. A, AAAA, PTR) "
    rcode,count,Response code value in the DNS response 
    rcode_name,string,"Descriptive name of the response code (e.g. NOERROR, NXDOMAIN) "
    AA,bool,Authoritative Answer. T = server is authoritative for query 
    TC,bool,Truncation. T = message was truncated Recursion Desired. 
    RD,bool,T = request recursive lookup of query
    RA,bool,Recursion Available. T = server supports recursive queries 
    Z,count,"Reserved field, should be zero in all queries & responses "
    answers,vector,List of resource descriptions in answer to the query 
    TTLs,vector,Caching intervals of the answers 
    rejected,bool,Whether the DNS query was rejected by the server 

```{r}
colnames(dns_data) <- read.csv("header.csv", header = FALSE, skip = 1)$V1
```

#### 3. Просмотрите общую структуру данных с помощью функции glimpse()

```{r}
dns_data %>%
  glimpse()
```

### Анализ данных

#### 4. Сколько участников информационного обмена в сети Доброй Организации?

```{r}
orig_h <- unique(dns_data$`id.orig_h`)
resp_h <- unique(dns_data$`id.resp_h`)

hosts <- c(orig_h, resp_h)

hosts %>%
  unique() %>%
  length()
```

#### 5. Какое соотношение участников обмена внутри сети и участников обращений к внешним ресурсам?

```{r}
internal_ip_pattern <- c("192.168.", "10.", "100.([6-9]|1[0-1][0-9]|12[0-7]).", "172.((1[6-9])|(2[0-9])|(3[0-1])).")
internal_ips <- hosts[grep(paste(internal_ip_pattern, collapse = "|"), hosts)]
internal_ips_cnt <- sum(hosts %in% internal_ips)
external_ips_cnt <- length(hosts) - internal_ips_cnt

ratio <- internal_ips_cnt / external_ips_cnt
ratio
```

#### 6. Найдите топ-10 участников сети, проявляющих наибольшую сетевую активность.

```{r}
top_hosts <- dns_data %>%
  group_by(id.orig_h) %>%
  summarise(request_count = n()) %>%
  arrange(desc(request_count)) %>%
  top_n(10, request_count)

print(top_hosts)
```

#### 7. Найдите топ-10 доменов, к которым обращаются пользователи сети и соответственное количество обращений

```{r}
top_domains <- dns_data %>%
  group_by(query) %>%
  summarise(request_count = n()) %>%
  arrange(desc(request_count)) %>%
  top_n(10, request_count)

print(top_domains)
```

#### 8. Опеределите базовые статистические характеристики (функция summary()) интервала времени между последовательным обращениями к топ-10 доменам.

```{r}
top_domains_filtered <- dns_data %>% 
  filter(tolower(query) %in% top_domains$query) %>%
  arrange(ts)
time_intervals <- diff(top_domains_filtered$ts)

summary(time_intervals)
```

#### 9. Часто вредоносное программное обеспечение использует DNS канал в качестве канала управления, периодически отправляя запросы на подконтрольный злоумышленникам DNS сервер. По периодическим запросам на один и тот же домен можно выявить скрытый DNS канал. Есть ли такие IP адреса в исследуемом датасете?

```{r}
ip_domain_counts <- dns_data %>%
  group_by(ip = `id.orig_h`, query) %>%
  summarise(request_count = n()) %>%
  filter(request_count > 1)
```

```{r}
unique_ips_with_periodic_requests <- unique(ip_domain_counts$ip)

unique_ips_with_periodic_requests %>% length()
unique_ips_with_periodic_requests %>% head()
```

### Обогащение данных

#### 10. Определите местоположение (страну, город) и организацию-провайдера для топ-10 доменов. Для этого можно использовать сторонние сервисы, например https://v4.ifconfig.co/.

```{r}
top_domains
```

1.  teredo.ipv6.microsoft.com

-   IP: 20.112.250.133
-   Country: United States
-   Timezone: America/Chicago
-   Organization: Microsoft

2.  tools.google.com

-   IP: 173.194.222.100
-   Country: United States
-   Timezone: America/Chicago
-   Organization: Google

3.  www.apple.com

-   IP: 17.253.144.10
-   Country: United States
-   Timezone: America/Chicago
-   Organization: Apple-Engineering

4.  safebrowsing.clients.google.com

-   IP: 64.233.164.100
-   Country: United States
-   Timezone: America/Chicago
-   Organization: Google

5.  44.206.168.192.in-addr.arpa

-   IP: 44.206.168.192
-   Country: United States
-   City: Ashburn
-   Timezone: America/New_York
-   Organization: Amazon

## Оценка результата

В результате лабораторной работы были выполнены задания с использованием пакета dplyr

## Вывод

В ходе лабораторной работы были импортированы, подготовлены, проанализированы и обогащены данные трафика DNS.
